最　高　行　政　法　院　判　決
　　　　　　　　　　　　　　　　　　 96年度判字第01693號
上　訴　人　甲○○
被 上訴 人　嘉義縣水上地政事務所
代　表　人　乙○○
上列當事人間因更正土地登記事件，上訴人對於中華民國94年12
月27日高雄高等行政法院94年度訴字第719號判決，提起上訴，
本院判決如下：
　　主  文
上訴駁回。
上訴審訴訟費用由上訴人負擔。
　　理  由
一、上訴人於民國94年1月17日以坐落嘉義縣鹿草鄉○○段1256
    、1261地號（重測前為鹿草段282之6、282之9）土地（下稱
    系爭土地），於民國7年間為張蘇、張清涼及上訴人之父
    張國安3人共有。張蘇於10年2月11日死亡絕戶，其共有物
    使用部分即由上訴人之祖母張陳險及張國安接續以所有之意
    思占有使用，是張國安於34年10月25日臺灣光復前即已依時
    效取得所有權，乃向被上訴人申請依職權將共有人張蘇於
    前開土地之應有部分1/3更正登記為張國安所有。被上訴人
    以94年2月14日嘉上地一字第0940000373號函復上訴人以：
    「請依土地登記規則第34條規定檢附登記申請書、登記原因
    證明文件、所有權狀、身分證明等足資證明文件逕向本所辦
    理。」等語，予以否准。上訴人復於94年2月25日向被上訴
    人陳請辦理前開土地更正登記，被上訴人又以94年3月8日嘉
    上地一字第0940001126號函復上訴人予以否准，上訴人不服
    ，提起訴願，經遭決定駁回，遂提起行政訴訟。
二、上訴人於原審主張：（一）系爭土地於日據時期登記之共有
    人張蘇（應有部分1/3），於10年2月11日死亡絕戶，上訴
    人之父張國安（89年4月19日死亡）之法定代理人張陳險（
    34年11月9日死亡）代理張國安就屬於張蘇部分予以占有
    ，張國安成年後，張國安自行占有，至30年2月12日，張國
    安依時效登記為所有權人；至34年10月25日臺灣光復後，依
    民法物權編施行法第8條規定，視為系爭土地所有人。35年
    實施土地總登記時，被上訴人未據張蘇之申報，逕行將系
    爭土地之權利登記為張蘇所有，係屬錯誤。而就系爭土地
    ，關係人間並無法律關係爭執存在，應得依土地法第69條、
    土地登記規則第144條第1項第2款規定為更正塗銷登記，不
    受更正同一性之限制。（二）本件登記錯誤之責任應歸屬被
    上訴人，自應由被上訴人自行報請更正，上訴人既無義務依
    土地登記規則第34條第1項規定為登記申請。（三）系爭土
    地於35年土地總登記時，並未列入公告，上訴人無從提出異
    議；被上訴人既未將系爭土地依法公告，上訴人占有權利至
    今仍未喪失。（四）上訴人自小三代同堂同居於系爭土地上
    ，及長，上訴人之父張國安將占有系爭土地之事實交由上訴
    人繼受，上訴人自知悉其出生前他人行為之事實及占有系爭
    土地係以所有意思為之之事實，上訴人占有之事實，代代相
    傳從未間斷，自毋庸疑。又數十年來，系爭土地中張蘇所
    有部分之稅賦，由張國安及上訴人繳納，亦足證張國安及上
    訴人確有占有土地事實之利益等語，為此求為撤銷訴願決定
    及原處分，並判命被上訴人應就嘉義縣鹿草鄉○○段1256及
    1261地號土地共有人張蘇應有部分1/3，作成更正塗銷登
    記為共有人張國安依時效取得之處分。
三、被上訴人則以：（一）依系爭土地自總登記至目前之登記資
    料，除鹿北段1258地號土地經徵收登記為鹿草鄉所有外，系
    爭1256、1261地號土地仍登記為張蘇與他人共有，張蘇
    之應有部分為1/3，與日據時期登記資料均相符，並無登記
    或轉載錯誤之情事。而上訴人陳情時所提出之戶籍謄本，僅
    能證明張陳險、張國安與張蘇等均同設籍於該筆土地上之
    建物，且此僅為其身分及住址之佐證，不能證明共有人張國
    安對另一共有人張蘇之應有部分有以行使所有權之意思而
    占有該土地。再者，依系爭土地之土地登記簿所載，日據時
    期系爭土地即由張國安與張蘇等共有，張國安之母張陳險
    非共有人，上訴人謂合併其袓母及其父之占有期間計算，惟
    仍需前手主觀上亦有行使所有權之意思而占有者為限，則上
    訴人於出生前，已知其出生前他人行為之事實，及他人之占
    有係以所有之意思，應難想像，是以上訴人僅以一紙陳情書
    及戶籍謄本，即請求被上訴人本於職權調查六、七十年前之
    事證與其占有之意思，實非地政事務所能。（二）張蘇在
    日據時代即已辦畢土地登記，取得土地所有權，此有土地登
    記簿謄本可稽。揆諸最高法院69年度臺上字第2826號判決意
    旨，應認為已取得之權利與總登記無關，自不能因其未依土
    地法申報登記，而否認其已取得之權利；又憲法第15條關於
    保障人民財產權之規定，亦同一旨趣。（三）縱如上訴人主
    張，其父張國安於臺灣省光復前已依時效取得所有權，是依
    民法物權編施行法第8條規定，即依法取得所有權。惟參照
    最高法院50年臺上字第142號判例、65年臺上字第1709號判
    例，可知本件上訴人申請以時效取得為由，將系爭土地更正
    登記為張國安所有，其應有部分1/3，是否具備民法第769條
    不動產所有權取得時效之要件，應訴請普通民事法院塗銷張
    蘇之所有權登記，經法院判決塗銷確定者，再憑確定判決
    申請登記，方為正辦。（四）上訴人所聲請者雖名為更正登
    記，實係就登記所示之私法關係有所爭執，參照本院48年判
    字第72號判例意旨，本件應無更正登記之適用可言等語，資
    為抗辯。
四、原審斟酌全辯論意旨及調查證據之結果，以：（一）上訴人
    以系爭土地於民國7年間，為張蘇、張國安、張清涼等3人
    共有，張蘇於10年2月11日死亡絕戶，其共有物使用部分
    即由上訴人之父張國安及其被繼承人張陳險以所有意思占有
    使用，是張國安於34年12月25日臺灣光復前即已依時效取得
    所有權，上訴人於94年1月17日向被上訴人申請將共有人張
    蘇於系爭土地之應有部分1/3辦理更正登記為張國安所有
    。案經被上訴人以94年2月5日嘉上地一字第0940000373號函
    復上訴人以：「請依土地登記規則第34條規定檢附登記申請
    書、登記原因證明文件、所有權狀、身分證明等足資證明文
    件逕向本所辦理。」等語，予以否准。上訴人復於94年2月
    25日向被上訴人陳請辦理前開土地更正登記，被上訴人又以
    94年3月8日嘉上地一字第1126號函復上訴人略謂：「仍請依
    本所94年2月5日嘉上地一字第0940000373號函辦理。」等情
    ，業經兩造陳明在卷，並有上訴人陳情書、被上訴人94年2
    月5日嘉上地一字第0940000373號函及94年3月8日嘉上地一
    字第1126號函等附卷可稽，足堪認定。（二）按地政機關對
    於土地權利人或利害關係人申請登記事項，依土地登記規則
    之規定，於實體上之權利、義務，固無實質之審查權，然仍
    應依土地登記規則之相關規定為登記，且對於申請人所提出
    之申請與相關之資料是否相符，仍有形式上之審查權。本件
    上訴人請求被上訴人依職權辦理本件更正登記，雖檢附張蘇
    、張國安及其被繼承人張陳險等人之戶籍謄本等文件，惟
    上訴人於申請登記所提出之文件，核與上開土地登記規則第
    34條第1項規定之證明文件，尚屬有間；是被上訴人函復上
    訴人請依土地登記規則第34條第1項規定檢附登記申請書、
    登記證明文件等足資證明文件逕向被上訴人辦理，於法並無
    不合。（三）土地法第69條之規定，係於無礙登記同一性之
    範圍內所為之更正登記，亦即地政機關依法應據登記原因證
    明文件為翔實正確之登記；至登記以外之人，對登記所示之
    法律關係有所爭執時，應由司法機關審判，並非得由地政機
    關逕為權利歸屬之判斷。是以申請更正登記，應以不改變原
    登記所示之法律關係及妨害登記之同一性為要件，此揆諸本
    院48年判字第72號判例自明。查系爭土地於35年辦理土地總
    登記時，登記之所有人為張蘇、張清涼、張國安及張恨等
    4人，56年9月8日上訴人因買賣取得，成為共有人，系爭土
    地遂變更為張蘇、張清涼及上訴人所共有，此有土地登記
    簿及共有人名簿附卷可稽。系爭土地登記簿既記載張蘇為
    共有人，而上訴人申請更正登記求為登記上訴人之父張國安
    為權利人，則上訴人申請登記之事項，顯與登記簿不符，已
    妨害原登記之同一性。況且上訴人申請依時效取得而為更正
    登記，實係就登記所示之私法關係有所爭執，自不得依土地
    法第69條之規定而為更正登記，以改變原登記所示之法律關
    係，妨害原登記之同一性。（四）土地法固於19年6月30日
    公布，惟臺灣因當時為日本所統治，故於光復前並未施行該
    法。然按「臺灣省因日據時期曾經辦理不動產之登記，故光
    復後所舉辦之總登記，應就原來登記簿土地臺帳及權利憑證
    之狀態為之，此就臺灣省土地權利憑證繳驗及換發權利書狀
    辦法及臺灣地籍釐整辦法各項規定觀之，亦甚了然。」此有
    本院46年判字第64號判例可稽。因此，政府於19年公布土地
    法時，臺灣為日本所統治，人民無從依該法辦理土地總登記
    ，惟臺灣於日據時期，已辦理不動產登記，光復後，政府並
    未否定日據時期之土地登記，並立即訂定臺灣省土地權利憑
    證繳驗及換發權利書狀辦法、臺灣地籍釐整辦法、臺灣省土
    地權利清理辦法等相關法令，命臺灣人民繳驗日據時期之登
    記憑證，經審理公告無異議後，換發土地所有權狀或他項權
    利證明書，並編造登記簿，前項換發土地權利書狀，只收權
    利書狀費、免繳登記費，依此規定換發土地權利書狀之地區
    ，視為已依照土地法辦理總登記，此觀前述法令之相關規定
    自明。足見，臺灣光復後辦理之土地總登記，應屬清查、整
    理並確認原登記之性質，並非否認日據時期之原登記效力，
    而全盤另行重新創設新登記效力之性質。按系爭土地重測前
    分別為嘉義縣鹿草鄉○○段282之6、282之9地號，其中282
    之9地號土地於85年9月23日分割自282之2地號土地；282之6
    地號土地於83年4月1日分割自282之1地號土地。而282之1及
    282之2地號土地於日據時期登記簿記載共有權人張蘇持分
    2/6，又重測前嘉義縣鹿草鄉○○段282、282之1、282之2地
    號3筆土地，據總登記申報書所載由部分共有人申報張國安
    持分1/6、張氏恨2/6，申報書審查意見欄記載：「未申報之
    其他共有人張蘇2/6、張清涼1/6」，嗣於總登記土地登記
    簿所有權部權利人記載：「張清涼等肆名」，共有人名簿記
    載：「張蘇1/3、張清涼1/6、張國安1/6、張氏恨1/3」，
    有日據時期土地登記簿謄本、臺灣省土地關係人繳驗憑證申
    報書及臺南縣共有人名簿附於原審卷可稽，是以張蘇於系
    爭土地之應有部分，既於日據時期即已登記，揆諸前揭說明
    ，其已取得之權利，殊與地籍整理無關，自不因其未依臺灣
    省地籍釐整辦法申報登記，而否認其已取得之權利（最高法
    院43年臺上字第283號判例參照）。則張蘇於生前，依日
    據時期之法令規定，就系爭土地應有部分辦妥登記，而地政
    機關所為之總登記，既為原登記之確認性質，自不因此時張
    蘇已死亡，即認嗣後之此項登記為無效或違法。上訴人主
    張此項光復後之總登記為錯誤，自屬誤會，殊無可採等詞，
    為判斷基礎，因而駁回上訴人在原審之訴。
五、本院查：（一）原審判決以上訴人之更正登記申請，違反登
    記同一性為由，駁回上訴人於原審之訴，經核並無不合。（
    二）上訴人提起上訴雖主張：１、本件土地總登記關於張蘇
    權利之登記，未經張蘇申請，且無登記原因文件，係屬
    錯誤，而登記錯誤應由被上訴人所屬登記人員主動申請更正
    登記，不應由利害關係人即上訴人於發現錯誤後，提出申請
    書促請被上訴人發動公權力自行辦理更正，致被上訴人反而
    誤向上訴人要求應依土地登記規則第34條第1項規定申辦。
    原審誤認被上訴人命上訴人應依土地登記規則第34條第1項
    規定申辦，於法並無不合，顯然違背土地法第69條及土地登
    記規則第134條規定。２、地政機關於辦理登記時，依法應
    據登記原因證明文件為詳實正確之登記，惟被上訴人於為本
    件土地總登記時，並未依照詳實資料作正確登記，原審予以
    維持該項總登記之效力，已違背土地法第43條、第62條之規
    定。至上訴人與案外人張蘇並無權利義務之爭執，系爭土
    地訴訟標的之法律關係，於被上訴人辦理總登記為錯誤登記
    ，應依土地法第69條及土地登記規則第134條之規定自行辦
    理更正，並依民法物權編施行法第8條規定由張國安依時效
    取得所有權，視為所有人之登記，無由司法機關予以審判之
    餘地，故原審判決誤認事實，其確認事實違背本院48年判字
    第72號判例意旨。３、張國安取得之本件應有部分，係因時
    效取得；此與56年間張國安以買賣原因將其應有部分移轉給
    上訴人之應有部分，分屬二事。因此於35年土地總登記後，
    系爭土地之登記簿仍記載共有人為張蘇，該總登記顯然錯
    誤存在，若不予辦理更正，形同鼓勵錯誤登記永久存在，顯
    然違誤不當。４、土地總登記時，張蘇已死亡多時，根本
    無法換發土地所有權狀，遑論辦理土地總登記，原審論述時
    未察，應有判決不適用法規之錯誤。再按最高法院43年臺上
    字第283號判例意旨，與本件無關，原審比附援引最高法院
    43年臺上字第283號判例，認為不動產質權具有物權效力，
    適用法則顯有不當之違背法令等語。（三）惟查：１、土地
    法第69條規定之更正登記，固得由登記人員申請辦理，苟登
    記人員未主動申請，而由利害關係人提出申請，其應適用之
    實體法令，並無不同。是本件登記申請雖由上訴人提出申請
    ，與由登記人員主動申請者相同，均應於不妨害登記同一性
    原則下為之，原審依此見解作成判決，核無不合。２、依本
    件上訴人之主張，系爭原屬張蘇之權利，已由張國安依時
    效取得，亦即權利已非屬張蘇所有，則其所主張之土地登
    記錯誤情形，即非單純之以已死亡者名義登記之錯誤情形，
    如逕為更正登記，有違登記同一性，而非依土地法第69條規
    定之更正登記所得解決，上訴人應另循其他土地登記相關法
    令規定解決，尚不得謂原審維持訴願及原處分即為違反土地
    法第43條、第62條規定或係鼓勵錯誤登記永久存在。（四）
    綜上所述，本件上訴意旨，並不足取，上訴人指摘原判決違
    誤，求為廢棄，為無理由，應予駁回。
據上論結，本件上訴為無理由，爰依行政訴訟法第255條第1項、
第98條第1項前段，判決如主文。
中　　華　　民　　國　　96　　年　　9　　 月　　20　　日
                  第二庭審判長法  官　鄭　淑　貞
                              法  官  黃　合　文
                              法  官　吳　明　鴻
                              法  官　鄭　小　康
                              法  官　帥　嘉　寶
以  上  正  本  證  明  與  原  本  無  異
中　　華　　民　　國　　96　　年　　9　　 月　　21　　日
　　　　　　　　　　　　　　　書記官　阮　桂　芬
